臺灣臺中地方法院刑事判決　　　　　　 96年度簡上字第174號
上　訴　人
即　被　告　甲○○
上列上訴人因詐欺案件，不服本院九十五年度簡字第三一一號，
中華民國九十五年十二月二十九日第一審簡易判決（偵查案號：
臺灣臺中地方法院檢察署九十五年度偵緝字第一四四０號），提
起上訴，本院管轄第二審之合議庭判決如下：
    主    文
原判決撤銷。
甲○○幫助意圖為自己不法之所有，以詐術使人將本人之物交付
，累犯，處有期徒刑月，如易科罰金，以銀元佰元即新臺幣
玖佰元折算壹日。
     犯罪事實
一、甲○○前曾因逃亡案件，經國防部中部地方軍事法院於民國
    八十九年十一月二十四日以台更判字第四號判處有期徒刑一
    年六月確定；復因偽造文書案件，經本院於九十一年八月十
    九日以九十一年度訴緝字第三二八號判處有期徒刑五月確定
    ，上開刑期經合併定應執行刑為有期徒刑一年十月確定；其
    另因恐嚇案件，由本院於九十三年三月八日以九十三年度簡
    字第六號判處有期徒刑徒三月確定，嗣上述刑期經接續執行
    ，其於九十四年十月七日因假釋付保護管束出監，甫在同年
    十一月二十六日因假釋期滿視為執行完畢；詎甲○○仍不知
    警省，其明知個人在金融機構帳戶之存摺及提款卡係供自己
    使用之重要理財工具，關係個人財產、信用之表徵，且可預
    見存摺、提款卡及其密碼資料如交予他人使用，而未加以闡
    明正常用途，極易被利用為與財產有關之犯罪工具，竟仍不
    顧他人可能遭受財產上損害之危險，而基於縱若其金融機構
    之帳戶被利用作為詐欺取財之用，亦不違背其本意之幫助犯
    意，先於九十四年十二月十九日，至臺中市○○路郵局（局
    號0000000號）為其先前於九十年二月十九日在該郵
    局以本人名義所開立之帳號0000000號活期儲蓄存款
    帳戶辦理掛失更換新印鑑與晶片金融卡核發之申請手續。甲
    ○○於九十四年十二月二十二日取得晶片金融卡後，旋於同
    日某時，在臺中市○○路某處，以貸款新臺幣（下同）三萬
    元後供予質押為名，將上開郵局帳戶之存摺、晶片金融卡、
    開戶印章及密碼資料均交付予真實姓名、年籍均不詳之成年
    男子使用，而容許該人所屬詐欺集團成員藉該帳戶資料以遂
    行詐欺取財犯罪。之後，該名男子所屬詐欺集團成員即基於
    意圖為自己不法所有之概括犯意聯絡，先後於附表所示之時
    間，各以如附表所示之手法，要求薛雲祥與林皆延需匯款至
    甲○○所開設之前揭郵局帳戶內，致使薛雲祥、林皆延均陷
    於錯誤，各匯入四萬零一百元及五萬八千零六十一元至甲○
    ○所開設之前揭郵局帳戶內。嗣經薛雲祥、林皆延均察覺情
    況有異，始知受騙，經報警處理，而循線查知上情。
二、案經臺中市警察局第三分局報請臺灣臺中地方法院檢察署檢
    察官偵查起訴後，因甲○○於本院準備程序時自白犯罪，本
    院合議庭裁定改由受命法官獨任逕行簡易判決處刑程序。
    理    由
一、訊據上訴人即被告（下稱被告）甲○○坦認確有於上揭時地
    ，將前述其所開立臺中市○○路郵局帳戶之存摺、提款卡、
    開戶印章及密碼資料，分別提供予真實姓名、年籍均不詳之
    成年男子所屬詐欺集團成員使用之事實，且該名成年男子所
    屬詐欺集團成員所為之前述詐欺犯行，亦據被害人林皆延、
    薛雲祥先後於警詢中均指述綦詳（見警卷第一頁至第四頁）
    ，並有郵政國內匯款執據二紙、客戶歷史交易清單及郵政存
    簿儲金儲戶申請變更帳戶事項申請書等文件在卷可參（見警
    卷第一三頁、第一七頁、第一九頁至第二０頁、第二一頁）
    。又按刑法上之故意，分直接故意（確定故意）與間接故意
    （不確定故意），「行為人對於構成犯罪之事實，明知並有
    意使其發生者」為直接故意，「行為人對於構成犯罪之事實
    ，預見其發生而其發生並不違背其本意者」為間接故意；一
    般人至金融機構開設帳戶並非難事，如非洗錢、犯罪等不法
    目的，依常情並無捨棄自己帳戶而迂迴收受他人帳戶使用之
    理，是被告對於該名不詳姓名、年籍成年男子所屬詐欺集團
    成員可能將其帳戶用來作為詐欺等非法用途上，應有所預見
    ，且不違背其本意，其竟仍提供帳戶資料予該名成年男子所
    屬詐欺集團成員使用，足見該名成年男子所屬詐欺集團成員
    將被告帳戶資料用來作為詐欺取財之用，為被告所容認及允
    許。另查金融機構帳戶可供款項之存匯、提領，係一般人均
    可輕易申請開設，並無任何資格條件之限制，且金融存款帳
    戶，事關存戶個人財產權益之保障，其與存戶印鑑章、提款
    卡結合，專屬性、私密性更形提高；除非本人或與本人具密
    切關係之人，難認有何理由可自由流通使用該存摺、印章；
    一般人亦均有應妥為保管存摺及提款卡，以防止存摺及提款
    卡被他人冒用之認識，縱有特殊情況偶有將存摺、提款卡交
    付他人之需，亦必深入瞭解其用途後始行提供使用，實乃吾
    人日常生活經驗與事理；且存摺、提款卡等有關個人財產、
    身分之物品，如淪落不明人士手中，極易被利用為與財產犯
    罪有關之犯罪工具；而與他人於身分上不具密切關係之人，
    竟要求他人提供帳戶以為使用，此等行為，客觀上已屬可疑
    ，且顯係供為某非正當資金進出使用，而隱瞞其流程及行為
    人身分曝光之不法意圖亦可預見；若此之社會現實，恆係一
    般人本於日常生活經驗即可體察，本件被告對此自亦難諉為
    不知，是被告提供其所開設之前揭郵局帳戶資料時，應有幫
    助他人犯詐欺取財罪之不確定故意，堪可認定。綜此，本件
    事證至臻明確，被告犯行洵堪認定。
二、核被告甲○○所為：
（一）查前開真實姓名、年籍均不詳之成年男子所屬詐欺集團成
      員，基於意圖為自己不法所有之概括犯意聯絡，先後以如
      附表所示之方式對被害人薛雲祥及林皆延行騙，並致使被
      害人薛雲祥等人均陷於錯誤，因而交付本人之財物，則該
      名成年男子所屬詐欺集團成員所為，應係犯刑法第三百三
      十九條第一項之詐欺取財罪（本件被告甲○○行為後，刑
      法及刑法施行法業於九十四年二月二日經總統以華總一義
      字第０九四０００一四九０一號令修正公布，並於九十五
      年七月一日施行。按行為後法律有變更者，適用行為時之
      法律，但行為後之法律有利於行為人者，適用最有利於行
      為人之法律，現行刑法第二條第一項定有明文。此條規定
      乃與刑法第一條罪刑法定主義契合，而貫徹法律禁止溯及
      既往原則，係規範行為後法律變更所生新舊法律比較適用
      之準據法，是刑法第二條本身雖經修正，但刑法第二條既
      屬適用法律之準據法，本身尚無比較新舊法之問題，應一
      律適用裁判時之現行刑法第二條規定以決定適用之刑罰法
      律，先予辨明。又刑法第三百三十九條第一項之詐欺取財
      罪，法定刑得科或併科銀元一千元以下罰金，據修正後刑
      法施行法增訂第一條之一：「中華民國九十四年一月七日
      刑法修正施行後，刑法分則編所定罰金之貨幣單位為新臺
      幣。九十四年一月七日刑法修正時，刑法分則編未修正之
      條文定有罰金者，自九十四年一月七日刑法修正施行後，
      就其所定數額提高為三十倍。但七十二年六月二十六日至
      九十四年一月七日新增或修正之條文，就其所定數額提高
      為三倍」及刑法第三十三條第五款修正為：「主刑之種類
      如下：五、罰金：新臺幣一千元以上，以百元計算之」等
      規定，是依修正後之法律，刑法第三百三十九條第一項之
      詐欺取財罪所得科或併科處之罰金刑最高為新臺幣三萬元
      （一千元三十）、最低為新臺幣一千元；然依被告行為
      時之刑罰法律，即罰金罰鍰提高標準條例第一條前段規定
      之提高倍數十倍及刑法第三十三條第五款規定之罰金最低
      額一元計算，該罪之罰金刑最高為銀元一萬元，最低額為
      銀元一元，若依現行法規所定貨幣單位折算新臺幣條例第
      二條之規定換算為新臺幣，最高額雖與新法同為新臺幣三
      萬元，然最低額僅為新臺幣三元。因此，比較上述修正前
      、後之刑罰法律，自應以被告行為時關於科或併科處罰金
      刑之法律較有利於被告）。
（二）被告甲○○提供其所開設前揭郵局帳戶之存摺、晶片提款
      卡、開戶印章及密碼資料予不詳姓名成年男子所屬詐欺集
      團成員，以為詐欺取財所用，係基於幫助他人詐欺取財之
      不確定故意，且所為屬詐欺取財罪構成要件以外之行為，
      核其所為則係犯刑法第三十條第一項、第三百三十九條第
      一項之幫助詐欺取財罪。
（三）被告甲○○以一行為交付郵局帳戶資料予該名成年男子，
      幫助其所屬詐欺集團成員分別對被害人薛雲祥、林皆延為
      詐欺取財，其以一行為觸犯二個基本構成要件相同之幫助
      詐欺罪名，構成同種想像競合犯，依刑法第五十五條前段
      之規定，應依情節較重者即對被害人林皆延所為之該次幫
      助詐欺犯行論以一罪（修正後刑法第五十五條關於想像競
      合犯之規定，固增加但書：「但不得科以較輕罪名所定最
      輕本刑以下之刑」之規定，惟此係屬科刑之限制，為法理
      之明文化，非屬法律之變更，不生比較適用之問題）。
（四）被告甲○○幫助該不詳姓名之成年男子所屬詐欺集團成員
      犯詐欺取財罪，為幫助犯，應依刑法第三十條第二項之規
      定減輕其刑〔按刑法第二條第一項之規定，係規範行為後
      「法律變更」所生新舊法比較適用之準據法，故被告行為
      後刑法條文之修正，對於被告並無有利或不利之情形者（
      例如新舊法處罰輕重相同，犯罪構成要件亦無寬嚴之別等
      ），即無適用修正後刑法第二條第一項之規定比較新舊法
      適用之問題。查九十五年七月一日施行之刑法第三十條幫
      助犯規定，與原刑法第三十條之相較，僅作文字上之修正
      ，非刑法第二條所指之「法律變更」，無比較適用之問題
      ，應依一般法律適用原則，逕行援用裁判時法，最高法院
      九十五年刑議字第六號、九十五年度台上字第六０一六號
      判決參照〕。
（五）另被告甲○○有前揭犯罪事實欄所載之經有期徒刑宣告與
      執行完畢之情形，有臺灣高等法院被告前案紀錄表在卷可
      查，其於受有期徒刑執行完畢後五年以內，故意再犯本件
      有期徒刑以上之罪，為累犯，應依刑法第四十七條第一項
      之規定加重其刑〔九十四年二月二日修正公布，而於九十
      五年七月一日生效實施之新刑法第四十七條雖將舊刑法修
      正限制為受徒刑之執行完畢，或一部之執行而赦免後，五
      年以內「故意」再犯有期徒刑以上之罪者，始成立累犯。
      但上述新舊法之規定，對於本件被告「故意」犯幫助詐欺
      取財罪，並無所謂「有利或不利」之情形。依上說明，應
      無適用修正後刑法第二條第一項之規定比較新舊法適用之
      問題。又最高法院八十二年度臺上字第六八六五號判決意
      旨雖認：「按累犯之規定，於前所犯罪依軍法受裁判者，
      不適用之，刑法第四十九條定有明文（本院按：此為修正
      前刑法第四十九條之規定）。此於前犯數罪定執行刑案件
      ，其中一罪係受軍法裁判者亦然。蓋數罪之合併定執行刑
      ，既無從嚴予區分各罪分別於何時執行完畢，自應為被告
      作有利之解釋」；惟本院審酌被告所受刑之執行中，確有
      部分為依司法機關之確定判決所為刑之宣告，而受刑人究
      應由何機關定執行刑及在司法或軍事監獄處所執行，乃純
      基於裁判確定先後等偶然之因素，且「數罪併罰案件之執
      行完畢，係指數罪定應執行之刑後，已將該應執行之刑執
      行完畢而言」，最高法院早於七十八年度第二次刑事庭會
      議即作有決議可資參照，是以該被告所受司法機關與軍事
      審判機關刑之宣告及依此所定之執行刑，既已於九十四年
      十一月二十六日假釋期滿而全數執行完畢，被告於五年內
      故意再犯本件有期徒刑以上之罪，仍應論以累犯，不因修
      正前刑法第四十九條之規定而得以排除累犯之適用；相同
      之見解參司法院（八三）廳刑一字第００九三二號研究意
      見〕，並先加重後減輕之。
三、原簡易判決以被告甲○○犯罪之事證明確，予以論罪科刑，
    固非無見；惟被告於本件為交付郵局帳戶資料之幫助行為時
    ，係在其於九十四年十二月十九日辦理掛失更換新印鑑與晶
    片金融卡核發之申請手續，並於同年月二十二日取得晶片金
    融卡後之當日某時，原簡易判決未詳加勾稽客觀卷證資料，
    逕以被告於準備程序時模糊之供述，認定被告為交付之幫助
    行為時為九十四年十一月中旬，已有未洽；另被告於犯後已
    自白犯行不諱，足徵被告顯有悔悟之意，原審並因而更易程
    序逕以簡易判決處刑，且被告於本件僅提供郵局帳戶之存摺
    、晶片金融卡、開戶印章及密碼資料予不法犯罪集團成員使
    用，並非犯罪集團之核心份子。另被害人薛雲祥、林皆延因
    遭詐騙而匯入被告所提供前述郵局帳戶內之金額尚非至鉅，
    原判決未能詳加衡酌前揭被告犯罪之情節與具體情狀，逕對
    其遽予量處有期徒刑五月，亦有量刑過重之情形，被告援此
    提起上訴為有理由，且原簡易判決復有前開可議之處，自屬
    無可維持，應由本院管轄第二審之合議庭予以撤銷改判。
四、爰審酌被告甲○○之素行，其明知所提供之郵局帳戶資料將
    有可能遭人供作詐欺取財之工具，竟執意將其所有之帳戶資
    料提供予不法份子使用，非惟幫助詐騙者遂行詐財目的，同
    時使詐欺者得以隱匿其真實身分，減少遭查獲之風險，愈使
    其肆無忌憚，助長犯罪之猖獗，破壞社會秩序甚鉅；惟衡酌
    本件被害人薛雲祥、林皆延因遭詐騙而匯入被告所開設前述
    郵局帳戶內之款項合計未足十萬元，金額尚非至鉅，被告犯
    後坦認犯行，尚見其悔悟之心，犯罪後態度尚佳等一切情狀
    ，量處如主文所示之刑，並依修正前刑法第四十一條第一項
    前段及修正前罰金罰鍰提高標準條例第二條之規定，諭知易
    科罰金之折算標準【按涉及法院裁量權行使者，需於裁量權
    行使時，方有比較適用之問題，如易科罰金、易服勞役、緩
    刑、保安處分之宣告。故就一般綜合罪刑之結果而為比較，
    以決定罪刑之適用時，不需就易科罰金等列為比較，必迨已
    決定為緩刑、保安處分之宣告，或所處之刑得易科罰金或易
    服勞役時，始就各該緩刑、易科罰金等部分決定其適用標準
    。本件被告行為時之刑法第四十一條係規定「犯最重本刑為
    五年以下有期徒刑以下之刑之罪，而受六月以下有期徒刑或
    拘役之宣告，因身體、教育、職業、家庭之關係或其他正當
    由，執行顯有困難者，得以一元以上三元以下（按：業經修
    正前罰金鍰提高標準條例第二條提高一百倍）折算一日，易
    科罰金。但確因不執行所宣告之刑，難收矯正之效或難以維
    持法秩序者，不在此限。」；嗣於九十四年二月二日經修正
    公布，並於九十五年七月一日施行，新刑法第四十一條修正
    為「犯最重本刑為五年以下有期徒刑以下之刑之罪，而受六
    個月以下有期徒刑或拘役之宣告者，得以新臺幣一千元、二
    千元或三千元折算一日，易科罰金。但確因不執行所宣告之
    刑，難收矯正之效，或難以維持法秩序者，不在此限。」，
    上開法律既有變更，經比較行為時法及裁判時法後，以行為
    時之修正前刑法關於易科罰金之規定對被告較為有利，依刑
    法第二條第一項前段之規定，自應適用修正前刑法第四十一
    條第一項前段規定，就對被告所處有期徒刑諭知易科罰金之
    折算標準】。
五、至被告甲○○所提供予該真實姓名、年籍均不詳成年男子之
    前開郵局帳戶之存摺、晶片金融卡與開戶印章，雖係被告所
    有並供違犯本件幫助詐欺取財犯罪所用之物，但既未據扣案
    ，又無證據證明該等物件仍屬存在，為免滋生日後執行困難
    ，爰不併予諭知沒收。另被告本件犯罪之型態為幫助他人詐
    欺取財，因詐欺取財之正犯是否屬於共同正犯或刑法修正前
    之連續犯，與被告應成立之罪名、刑責均無涉，為免累贅，
    爰不於主文欄諭知被告幫助「共同」、「連續」詐欺取財。
    再檢察官已於本院審理時撤回其所提上訴（見本院二審卷第
    三八頁），是本院不贅行對檢察官原上訴理由是否得予成立
    之論述，均附此敘明。
據上論斷，應依刑事訴訟法第四百五十五條之一第一項、第三項
、第三百六十九條第一項前段、第三百六十四條、第二百九十九
條第一項前段，刑法第二條第一項前段、第三十條第一項前段、
第二項、第三百三十九條第一項、第五十五條、第四十七條第一
項，修正前刑法第四十一條第一項前段，罰金罰鍰提高標準條例
第一條前段，修正前罰金罰鍰提高標準條例第二條，現行法規所
定貨幣單位折算新臺幣條例第二條，判決如主文。
本案經檢察官乙○○到庭執行職務。
中　　華　　民　　國　　96　　年　　4 　　月　　3 　　日
                  刑事第一庭  審判長法  官  張國忠
                                    法  官  黃松竹
                                    法  官  陳思成
上正本證明與原本無異。
不得上訴。
                                    書記官  王嘉麒
中　　華　　民　　國　　96　　年　　4 　　月　　3 　　日
附錄論罪科刑法條
刑法第三百三十九條第一項
意圖為自己或第三人不法之所有，以詐術使人將本人或第三人之
物交付者，處五年以下有期徒刑、拘役或科或併科一千元以下罰
金。
【附表】
┌──┬──────┬───┬─────────┬────────┬───────┬───┐
│編號│詐騙匯款之時│被害人│匯款金額（新臺幣）│匯入被告之金融機│詐  騙  手  法│備  註│
│    │            │      │                  │構帳戶          │              │      │
├──┼──────┼───┼─────────┼────────┼───────┼───┤
│ 一 │94年12月23日│薛雲祥│40100元           │臺中市○○路郵局│佯稱已中獎，但│      │
│    │14時許      │      │                  │帳號0000000號帳 │須先匯兌中獎稅│      │
│    │            │      │                  │戶              │              │      │
├──┼──────┼───┼─────────┼────────┼───────┼───┤
│ 二 │94年12月26日│林皆延│58061元           │同上            │同上          │      │
│    │14時36分    │      │                  │                │              │      │
└──┴──────┴───┴─────────┴────────┴───────┴───┘
